臺灣嘉義地方法院刑事判決　　　　　　　 99年度訴字第249號
公　訴　人　臺灣嘉義地方法院檢察署檢察官
被　　　告　柯俊祥
選任辯護人　汪玉蓮律師
上列被告因偽造文書案件，經檢察官提起公訴（98年度偵字第77
93號），本院判決如下：
    主  文
柯俊祥犯行使偽造私文書罪，處有期徒刑壹年，減為有期徒刑陸
月，如易科罰金，以銀元佰元即新臺幣玖佰元折算壹日。偽造
連帶保證契約書上之藍秀琴署押共伍枚、偽刻藍秀琴印章壹顆，
均沒收。
    犯 罪 事 實
一、柯俊祥因與黃新泰有新臺幣（下同）41萬元之合會債務，於
    民國93年3月24日在嘉義縣中埔鄉調解委員會進行調解，黃
    新泰表示需有連帶保證人，柯俊祥竟基於行使偽造私文書之
    犯意，未取得其前妻藍秀琴（66年10月1日結婚，92年9月5
    日離婚）之同意或授權，於93年3月29日前之某日，在不詳
    地點，利用不知情之刻印店成年人偽刻藍秀琴之印章1顆，
    復利用不知情之成年人書立「茲因柯俊祥向黃新泰借款新台
    幣肆拾壹萬元，立契約書人藍秀琴願負連帶保證責任，倘債
    務人未如期清償連帶保證人願負全部清償責任，恐口無憑。
    特立本契約，交由債權人收執為憑」等內容，並偽簽藍秀琴
    之簽名3枚及指印2枚，偽造以藍秀琴名義擔任前揭債務連帶
    保證人之「連帶保證契約書」1紙，並於93年3月29日持以前
    往嘉義縣中埔鄉隆興村汴頭1號之8黃新泰住處交付黃新泰而
    行使，足以生損害於藍秀琴及黃新泰對債權行使之正確性，
    嗣因柯俊祥未履行前揭調解內容，經黃新泰以柯俊祥為債務
    人、藍秀琴為連帶保證人，對其等就前開債務聲請支付命令
    ，藍秀琴提出異議，主張並未擔任上開債務之連帶保證人，
    黃新泰始發覺前揭連帶保證契約書係屬偽造，提出告訴而悉
    上情。
二、案經黃新泰訴由臺灣嘉義地方法院檢察署檢察官偵查起訴。
    理  由
壹、程序事項
一、按被告以外之人於審判外之言詞或書面陳述，除法律有規定
    者外，不得作為證據；而於偵查中向檢察官所為之陳述，除
    顯有不可信之情況者外，得為證據，刑事訴訟法第159條第1
    項、第159條之1第2項分別定有明文。本件證人藍秀琴於偵
    查中經具結所為證言，固屬被告以外之人於審判外之言詞陳
    述，惟係於自由意志下所為陳述，並經具結，自無顯不可信
    之情形，依刑事訴訟法第159條之1第2項規定，自應有證據
    能力。至於辯護人主張證人即告訴人黃新泰於偵查中未經具
    結之證詞無證據能力，然按證人、鑑定人依法應具結而未具
    結者，其證言或鑑定意見，不得作為證據，刑事訴訟法第15
    8條之3固定有明文。然若檢察官非以證人身分傳喚而以告發
    人、告訴人、被害人或共犯、共同被告身分傳喚到庭為訊問
    時，其身分既非證人，即與「依法應具結」之要件不合，縱
    未命其具結，純屬檢察官調查證據職權之適法行使，當無違
    法可言。而前揭不論係本案或他案在檢察官面前作成未經具
    結之陳述筆錄，係屬被告以外之人於偵查中向檢察官所為之
    陳述，本質上屬於傳聞證據，基於保障被告在憲法上之基本
    訴訟權，除該被告以外之人死亡、身心障礙致記憶喪失或無
    法陳述、滯留國外或所在不明而無法傳喚或傳喚不到、或到
    庭後拒絕陳述等情形外，如已經法院傳喚到庭具結而為陳述
    ，並經被告之反對詰問，前揭非以證人身分而在檢察官面前
    未經具結之陳述筆錄，除顯有不可信之情況者外，得為證據
    。故而告訴人於偵查中及前案偵查中（臺灣嘉義地方法院檢
    察署92年度偵字第7272號案件）就關係被告之陳述，既非以
    證人身分應訊，未為具結，核無違法，且於本院已以證人身
    分依法具結作證，復踐行詰問程序，而保障被告之訴訟權，
    告訴人上開證述，因認有證據能力。
二、另被告以外之人於審判外之陳述，雖不符前4條（即刑事訴
    訟法第159條之1至之4）之規定，而經當事人於審判程序同
    意作為證據，法院審酌該言詞陳述或書面陳述作成時之情況
    ，認為適當者，亦得為證據；當事人、代理人或辯護人於法
    院調查證據時，知有第159條第1項不得為證據之情形，而未
    於言詞辯論終結前聲明異議者，視為有前項之同意，此觀刑
    事訴訟法第159條之5規定甚明。本院準備程序及審理時，公
    訴檢察官及被告及其選任辯護人對於證人李麗音、藍秀琴、
    邱正明、陳勇勝於偵查中檢察事務官詢問之證述暨其他相關
    具傳聞性質之證據資料（詳如下述），均表示同意作為本案
    之證據，且迄於言詞辯論終結前亦未聲明異議。本院審酌前
    揭證人之陳述及證據資料作成時之情況，核無違法取證或其
    他瑕疵，認為以之作為證據為適當，自得作為證據。
貳、實體事項
甲、有罪部分
一、訊據被告柯俊祥，固坦承與告訴人就合會債務，於93年3月2
    4日在嘉義縣中埔鄉調解委員會成立調解，然矢口否認有何
    交付以藍秀琴名義書立之連帶保證契約書予告訴人等情，辯
    稱：與藍秀琴已離婚，並未同住，於調解時已提出本票為擔
    保，調解始成立，並無事後再交付連帶保證契約書之必要，
    況該連帶保證契約書之字跡與其字跡不符，非其書立甚明，
    即非其交付告訴人云云，然查：
(一)、上揭犯罪事實，業據證人即告訴人於本院審理時具結證述：
    在嘉義縣中埔鄉調解委員會調解時，被告告知要簽本票以為
    擔保，但伊要求另外再找連帶保證人，調解委員因被告已簽
    發本票，要伊以本票為調解條件，若事後被告未補連帶保證
    人，再向調解委員會反應，才在調解書上簽名，當時並未指
    定何人擔任連帶保證人，調解過程藍秀琴並未到現場；93年
    3月29日之連帶保證契約書係被告拿給伊，當時均已書寫完
    整，因之前被告之債務係藍秀琴按月清償，認為藍秀琴之信
    用應可擔任連帶保證人而收受連帶保證契約等語（見本院卷
    第76、77、85頁），證人藍秀琴於本院審理時亦具結證稱：
    被告自己並無支票帳戶，係使用伊在農會開戶之支票，印章
    由伊保管，有時在被告處，由被告持以蓋印簽發支票；與告
    訴人之合會債務係被告擔任會首，93年1月7日之和解書係伊
    女兒所填寫，但93年3月29日連帶保證契約書並非其女兒或
    被告之字跡；不知道被告與告訴人至嘉義縣中埔鄉調解委員
    會調解乙事，前開連帶保證契約書上之簽名及蓋章均非伊所
    為，且印章亦與農會之印鑑章不同，並未擔任被告之連帶保
    證人等語（見本院卷第87至93頁），證人李麗音於偵查中檢
    察事務官詢問時亦證陳：被告與藍秀琴於92年間已離婚，且
    離婚前已代被告償還25萬元之債務，不可能再幫被告作保等
    語（見臺灣嘉義地方法院檢察署97年度交查字第1904號卷，
    下稱97年度交查卷，第44頁），均直指93年3月29日連帶保
    證契約書係被告交予告訴人，而藍秀琴並未擔任前揭債務之
    連帶保證人，並有嘉義縣中埔鄉公所98年11月19日中鄉民字
    第0980016556號函檢送該鄉調解委員會93年民調字第80號調
    解案件相關卷證、93年3月29日連帶保證契約書影本（原本
    附於本院卷第101頁證物袋）、93年1月7日之和解書影本各1
    份在卷可稽（見臺灣嘉義地方法院檢察署98年度偵字第7793
    號卷，下稱偵查卷，第19至37頁；同署97年度他字第1554號
    卷，下稱他字卷，第9頁；本院調閱同署92年度偵字第7272
    號卷，影印後存卷，下稱92年度偵查卷，第19頁），又藍秀
    琴之印鑑證明印章係方形，此有桃園縣龜山鄉戶政事務所97
    年4月7日桃龜戶字第0970001683號函檢送之印鑑證明1份附
    卷為佐（見97年度交查卷第21、22頁），顯與前揭連帶保證
    契約書之圓形印文不符，另經本院民事庭將藍秀琴簽發之到
    期日為85年12月2日、面額15萬元支票1紙連同連帶保證契約
    書送內政部警政署刑事警察局鑑定，認兩者印文並不相符，
    此有該局97年6月27日刑鑑字第0970080911號鑑定書1份附卷
    可證（見調閱本院民事庭97年度嘉簡字第343號卷，下稱民
    事卷，影印後存卷，第7、8頁背面至第9頁），且連帶保證
    契約書上之藍秀琴簽名，與藍秀琴當庭書立其姓名及相關筆
    錄之簽名，藍字、琴字下方「今」筆順有所不同，此有98年
    3月12日訊問筆錄簽名、98年7月30日當庭書立之姓名各1份
    附卷為參（見97年度交查卷第60頁；同署98年度交查卷第11
    80號卷，下稱98年度交查卷，第11頁），是依卷內證據所示
    ，難認93年3月29日連帶保證契約書係屬藍秀琴所簽立。
(二)、又告訴人以被告為債務人、藍秀琴為連帶保證人，就前揭合
    會債務，以40萬元之數額，聲請發支付命令，經本院核發96
    年度促字第28237號支付命令在案，惟藍秀琴於法定期間內
    提出異議視為起訴，主張與告訴人間無債權債務關係，並未
    簽立或交付連帶保證契約書予告訴人，該案經本院民事庭以
    97年度嘉簡字第343號判決，認告訴人（即原告）無法舉證
    證明連帶保證契約書係屬真正，而將其訴駁回，此有該支付
    命令、民事聲明異議狀、判決書各乙份存卷為按（見民事卷
    第1頁及背面頁；本院卷第45頁），更見並無積極證據可為
    認定連帶保證契約書係藍秀琴所簽立，且藍秀琴亦未授權被
    告簽立，即該連帶保證契約書係屬偽造乙節，應可先為認定
    。再者，告訴人與被告就41萬元之合會債務，由告訴人於93
    年3月23日書立被告向其借款41萬元之借款條，交由被告簽
    名及捺指印，內容約定自93年4月5日起每月按月清償8,000
    元，再於隔日（即24日），在嘉義縣中埔鄉調解委員會就相
    同之債務成立調解，業據告訴人證述及被告供承在卷（見97
    年度交查卷第60頁；本院卷第30、76頁），而調解之履行條
    件則為被告自93年8月5日起至97年5月5日止，每5個月以本
    票（號碼：794582號至794591號）支付4萬元、97年10月5日
    以本票（號碼：794592號）支付1萬元，如有1期未履行，視
    為全部到期，此有93年3月23日借款條、調解書各1紙在卷為
    據（見97年度交查卷第5頁；97年度他字卷第11頁），被告
    於93年4月6日、同年5月7日各支付8,000元、同年6月11日、
    7月6日、9月7日、8月9日各支付5,000元，即未再支付，亦
    據被告供認在卷（見本院卷第16頁），並有郵政國內匯款執
    據6紙影本存卷為查（見97年度交查卷第48至50頁），顯見
    被告並未依借款條或調解筆錄之履行條件按時給付，其經濟
    狀況非佳，即有交付他人之連帶保證契約書以為擔保，免除
    己身負擔債務之犯罪動機，又被告前於86年3月5日向告訴人
    借款10萬元，交付藍秀琴授權簽發之支票1紙以為擔保，事
    後未清償，告訴人因而提出詐欺告訴，被告又向告訴人借款
    15萬元，仍交付藍秀琴開立之同額支票1紙作為擔保，被告
    均未履行清償債務，經告訴人於該案偵查中與藍秀琴就上開
    25萬元債務達成和解，並交付本票，以為擔保，藍秀琴依約
    按月全部清償完畢，已據被告坦承在卷（見92年度偵查卷第
    20、21頁），核與告訴人、藍秀琴證述之情節相符（見92年
    度偵查卷第5至7、21至23頁；本院卷第75、84頁），亦有86
    年3月16日到期、面額10萬元之支票（票號：FA0000000號）
    、86年3月21日到期、面額15萬元之支票（票號：FA0000000
    號）影本、93年1月7日和解書各1紙在卷堪憑（見92年度偵
    查卷第18、19頁），可見被告與告訴人就先前之25萬元債務
    ，被告均交付藍秀琴名義開立之支票以為擔保，事後被告並
    未清償，藍秀琴則願意負擔履行義務，而與告訴人於93年1
    月7日達成和解，簽立和解書，並確有依約履行，則與前揭
    41萬元之合會債務於93年3月24日成立調解，時間僅相距2個
    月，告訴人考量被告先前之債務顯無支付資力，而由藍秀琴
    代為履行，不信任被告提出之本票擔保，要求被告再提出連
    帶保證人以為擔保，其衡量動機並無悖於常情，至於提出之
    時間係於調解成立後乙節，因被告若調解當場未提出連帶保
    證人，告訴人仍願達成調解之合意，由被告事後再補提連帶
    保證人以為擔保，亦難認有違事理。
(三)、再者，告訴人前於92年8月13日至警局報案，就被告於86年3
    月5日至其住處借款10萬元部分提出詐欺告訴，並以借款條
    及藍秀琴名義之同額支票1紙以為證，此有偵訊（調查）筆
    錄、借款條、支票影本告1份在卷為佐（見92年度偵查卷第4
    至9頁），被告於93年2月2日檢察官訊問時坦承：確實於86
    年3月5日拿借款條及藍秀琴名義之支票，向告訴人借貸10萬
    元等語（見92年度偵查卷第20頁），該借款條上雖僅記載3
    月5日，然被告並未執以借款條係屬偽造為辯解，可見該借
    款條應係被告於86年3月5日向告訴人借款10萬元，由被告交
    付告訴人，即借款條係屬真正，要屬無疑。再佐以93年3月2
    3日之借款條，告訴人證稱係由伊書寫，交被告簽名及捺指
    印等語（見97年度交查卷第60頁），與被告供稱：僅簽名及
    按指印等語（見本院卷第30頁），情節相符，即93年3月23
    日之借款條係屬真正，亦無疑義，告訴人於本院審理時具結
    證稱：93年3月23日借款條之住址及身分證資料係被告所填
    寫等語（見本院卷第85頁），容有誤會，是綜觀86年3月5日
    借款條、93年3月23日借款條、93年3月29日連帶保證契約書
    ，其紙張格式相同，應為一般信紙，並無特殊記號或標識，
    且書立之模式、用語（如均有「恐口無憑」）亦有規則可循
    ，另告訴人於本院審理時證稱：93年1月7日和解部分，最後
    1次還錢係於95年2、3月間，86年3月5日借款條於清償完畢
    後已交還藍秀琴等語（見本院卷第83頁），顯見於書立93年
    3月23日借款條時，86年3月5日借款條因藍秀琴尚未完全清
    償債務，仍在告訴人持有中，復以被告於93年2月2日檢察官
    訊問時自承：86年3月5日借款條為其所交付告訴人等語，可
    推論93年3月23日借款條，告訴人持以相同紙張，並按第1份
    86年3月5日借款條之內容及用語書立，亦非有違事理之處，
    而第3份93年3月29日連帶保證契約書，字跡與93年3月23日
    借款條之字跡明顯不同，應非告訴人所書立，再以86年3月5
    日借款條並無藍秀琴住址，93年1月7日和解書上所記載藍秀
    琴之住址係「桃園縣龜山鄉○○路114巷1弄7號」，93年3月
    29日連帶保證契約書記載藍秀琴之住址則為「桃園縣龜山鄉
    樂善村1鄰嶺頭29號」，告訴人於92年8月13日就先前之債務
    對被告及藍秀琴提出詐欺告訴時，於警詢時供稱：僅知悉藍
    秀琴之身分證字號，不知其餘資料等語（見92年度偵查卷第
    7頁），與其所執有之借款條證據相符，卷內並無證據可認
    迄於93年3月29日，告訴人得以知悉藍秀琴另有「桃園縣龜
    山鄉樂善村1鄰嶺頭29號」住址，惟以被告與藍秀琴之關係
    ，雖已離婚然仍育有子女，應較為知悉藍秀琴另有其他住址
    ，況86年3月5日借款條與93年3月29日連帶保證契約書所載
    身分證字號有關阿拉伯數字書寫方式均有逗點分離之特殊性
    ，被告於前案被訴詐欺案件偵查中並未否認86年3月5日借款
    條之真實性，均徵告訴人指證該連帶保證契約書係被告所交
    付，應為屬實，該連帶保證契約書係被告委由他人製作，而
    交付告訴人，至為灼然。
(四)、按審理事實之法院於證人之陳述有部分前後不符或相互間有
    所歧異時，究竟何者為可採，仍應本其自由心證予以斟酌，
    非謂一有不符或矛盾，即應認其全部不可信。又證人供述之
    證據前後不符時，究竟何者為可採，事實審法院仍得依證據
    法則，本於自由心證予以斟酌，作合理之比較，定其取捨，
    若其取捨判斷無從認為確實有違日常客觀之經驗法則，自不
    得指為違背法令（最高法院74年台上字第1599號判例、93年
    度台上字第3720號判決、82年度台非字第141號判決、73年
    度台上字第3998號判決意旨可參）。且證人就同一事實之陳
    述前後略有出入，此乃各人之記憶不清，或細節未交待清楚
    ，或其描述用語不同，省略片段情節，或記錄之詳簡有異所
    致，倘其主要陳述一致，即尚難因其細節稍有紛歧即將全部
    證言捨棄不採。本件告訴人對於被告交付連帶保證契約書之
    地點，於98年1月19日偵查中檢察事務官詢問時證稱：調解
    過後4、5天被告拿連帶保證契約書到伊住處等語（見97年度
    交查卷第43頁），然於99年6月23日本院審理時卻證述：被
    告於93年3月29日上午10時許在嘉義縣中埔鄉土地公廟交付
    等語（見本院卷第85頁），前後證述不一致，又告訴人於本
    院審理時具結證稱：86年3月5日借款條於藍秀琴依約履行清
    償完畢，即95年2、3月間返還之等語（見本院卷第80、84頁
    ），然證人藍秀琴及其子柯文偉於本院審理時均具結證述：
    告訴人並未返還86年3月5日借款條等語（見本院卷第89、92
    、147、148頁），告訴人之指述亦與相關證人證詞不合，然
    交付連帶保證契約書時間係於93年3月29日，告訴人於96年1
    2月21日聲請發支付命令，藍秀琴提出聲明異議視為起訴，
    告訴人發覺連帶保證契約書係屬偽造，始提出本件刑事告訴
    ，復於偵、審階段作證，時間相距已有5年之久，且返還借
    款條之時間係於95年間，亦距離證人作證時間有4年之久，
    對於交付連帶保證契約書地點或是否有返還收受借款條等枝
    節，因人之記憶特性，容有遺忘之情形，然對於連帶保證契
    約書係被告填載完備而交付之基礎重要事實，告訴人前後證
    述同一，復有上揭證據可為佐證其真實性，是告訴人前開證
    詞瑕疵之處，應無礙於連帶保證契約書係被告交付之事實認
    定，至於交付地點之認定，本院認告訴人先前之證詞距離案
    發較近，應較為可採。至於證人即調解委員陳勇勝於98年12
    月14日偵查中檢察官訊問時具結證稱：本件調解事隔已久，
    並無印象等語（見偵查卷第51頁），證人即調解委員會秘書
    張嘉正於本院99年7月21日到庭具結證述：本件調解時間已
    久，對在庭被告並無印象，惟很少於調解時要求連帶保證人
    等語（見本院卷第117、119、120頁），衡以本件調解係於
    93年間，距證人作證已逾5年之久，證人對本件並無印象，
    並無悖於事理，然無從據以為有利被告之認定，亦為當然。
(五)、承前各節，相互勾稽，本件93年3月29日連帶保證契約書既
    非藍秀琴授權簽立，係屬偽造，依告訴人之證述，為被告所
    交付，復有前揭證據可為佐證告訴人指證之真實性，堪為採
    信，被告所為辯解，顯屬臨訟飾卸之詞，殊不足採，該連帶
    保證契約書既係被告交付告訴人，則因其上之筆跡與被告字
    跡，肉眼觀之即可知並不相同，應認被告係利用不知情之第
    3人偽刻與藍秀琴前所開立支票之相同樣式之印章1顆，復利
    用不知情之第3人書立連帶保證契約書之內容及偽簽藍秀琴
    之簽名，持以偽刻之印章蓋印其上，偽造以藍秀琴為連帶保
    證人名義之連帶保證契約書，再交付告訴人以行使，應可認
    定。
(六)、綜上所述，被告空言辯解，並無憑據，本件事證明確，被告
    犯行可堪認定，應予依法論科。
二、新舊法比較說明
    查被告行為後，刑法於94年1月7日修正，並自95年7月1日起
    施行，其中與本件有關之修正條文為第2條、第41條等規定
    ，另罰金罰鍰提高標準條例第2條亦於95年5月17日修正刪除
    （該條例於98年4月29日廢止）。又按行為後法律有變更者
    ，適用行為時之法律，但行為後之法律有利於行為人者，適
    用最有利於行為人之法律，現行刑法第2條第1項定有明文。
    此條規定乃與刑法第1條罪刑法定主義契合，而貫徹法律禁
    止溯及既往原則，係規範行為後法律變更所生新舊法律比較
    適用之準據法，是刑法第2條本身雖經修正，但既屬適用法
    律之準據法，本身尚無比較新舊法之問題，應一律適用裁判
    時之現行刑法第2條規定，以決定適用之刑罰法律，先予敘
    明（最高法院95年度第8次刑庭會議決議意旨參照）。又易
    刑處分，雖亦應比較適用最有利於行為人之法律，但因與「
    罪刑」無關，則毋庸參與綜合比較，得分別適用有利於行為
    人之法律（最高法院97年度台上字第4829號判決意旨參照）
    。是罰金罰鍰提高標準條例於95年4月28日修正，95年7月1
    日施行，其中第2條業經刪除，而刑法第41條第1項前段關於
    易科罰金折算標準由舊法銀元100元、200元、300元修正為
    新臺幣1,000元、2,000元、3,000元，因屬科刑規範事項之
    變更，其折算標準為裁判時所應諭知，自有就新舊法規定比
    較之必要（刑法第41條雖另98年9月1日、99年1月1日均有修
    正施行，然同條第1項並未修正），經比較新舊法，以行為
    時之舊法對被告較為有利，本件自應適用修正前之刑法第41
    條第1項前段規定諭知易科罰金之折算標準。
三、論罪科刑
(一)、本件被告利用利用不知情之第3人偽刻藍秀琴之印章1顆，復
    利用不知情之第3人書立連帶保證契約書之內容及偽簽藍秀
    琴之簽名，持以偽刻之印章蓋印其上，偽造以藍秀琴為連帶
    保證人名義之連帶保證契約書私文書，再交付告訴人以行使
    ，足以生損害於藍秀琴及告訴人對於債權債務行使之正確性
    ，是核被告所為，係犯刑法第216條、第210條之行使偽造私
    文書罪，被告利用不知情之第3人偽刻藍秀琴印章1顆、偽造
    連帶保證契約書1紙，均為間接正犯，又偽刻印章及偽造印
    文，係偽造連帶保證契約書之部分行為，偽造後復持以行使
    ，偽造之低度行為，應為行使之高度行為所吸收，均不另論
    罪。
(二)、爰審酌被告為債務擔保，竟偽造其前妻名義之連帶保證契約
    書，持以交付告訴人，所生危害非輕，兼衡其犯後一再飾詞
    否認犯行，迄未與告訴人達成和解，被告自承擔任司機工作
    、國小畢業之智識程度等一切情狀，量處如主文所示之刑，
    另中華民國九十六年罪犯減刑條例於96年7月4日制定公布，
    並自96年7月16日施行，被告所犯本件行使偽造私文書犯行
    ，犯罪時間於96年4月24日以前，符合該條例第2條第1項第
    3款規定應予減刑2分之1之要件，復無不得減刑之情形，依
    上開減刑條例第7條、第9條之規定，就宣告有期徒刑部分，
    諭知如主文所示之減得之刑，並依95年7月1日修正施行前刑
    法第41條第1項前段之規定諭知易科罰金之折算標準，以資
    懲儆。
四、沒收部分
    本件被告偽造之連帶保證契約書1紙已交予告訴人，而非屬
    被告所有，惟其上偽造「藍秀琴」之署押合計5枚（簽名3枚
    、印文2枚），不問屬於被告與否，應依刑法第219條規定宣
    告沒收。另偽刻之「藍秀琴」印章1顆，雖未扣案，惟無證
    據證明業已滅失，仍應依刑法第219條之規定，為沒收之諭
    知，附此敘明。
乙、不另為免訴部分
一、公訴意旨略以：被告柯俊祥與藍秀琴係夫妻，於86年3月間
    柯俊祥因向告訴人借款10萬元，告訴人要求需有連帶保證人
    為擔保，被告竟基於行使偽造私文書之犯意，於86年3月5日
    ，未經藍秀琴之同意或授權，在不詳地點，利用不知情之第
    3人偽造藍秀琴之簽名、印文，製作以藍秀琴為連帶保證人
    之借款條，並交付告訴人而行使，足生損害於藍秀琴，因而
    認被告涉犯行法第216條、第210條之行使偽造私文書罪嫌。
二、按時效已完成者，應諭知免訴之判決，並得不經言詞辯論為
    之，刑事訴訟法第302條第2款、第307條，分別定有明文。
    又牽連犯追訴權時效，在各個犯罪間各自獨立，不相干連，
    應分別計算，最高法院69年台上字第4917號判例意旨可供參
    照。再者，追訴時效期間之長、短，關係行為人是否受到刑
    事追訴或處罰，而追訴權時效完成者，應依刑事訴訟法第30
    2條第2款規定諭知免訴，而免訴判決為實體判決，因此關於
    追訴時效期間之修正，應屬實體刑罰法律變更，而有第2條
    第1項之適用〔最高法院24年7月民刑庭總會決議（二）意旨
    參照〕。本件被告此部分行為時刑法第80條規定：「追訴權
    ，因左列期間內不行使而消滅：一、死刑、無期徒刑或10年
    以上有期徒刑者，20年。二、3年以上、10年未滿有期徒刑
    者，10年。三、1年以上、3年未滿有期徒刑者，5年。四、1
    年未滿有期徒刑者，3年。五、拘役或罰金者，1年。前項期
    間，自犯罪成立之日起算。但犯罪行為有連續或繼續之狀態
    者，自行為終了之日起算」。修正後之刑法第80條則規定為
    ：「追訴權，因下列期間內未起訴而消滅：一、犯最重本刑
    為死刑、無期徒刑或10年以上有期徒刑之罪者，30年。二、
    犯最重本刑為3年以上10年未滿有期徒刑之罪者，20年。三
    、犯最重本刑為1年以上3年未滿有期徒刑之罪者，10年。四
    、犯最重本刑為1年未滿有期徒刑、拘役或罰金之罪者，5年
    。前項期間自犯罪成立之日起算。但犯罪行為有繼續之狀態
    者，自行為終了之日起算」。修正後刑法所定時效期間較長
    ，即行為人被追訴之期限較久，自屬不利，經比較新舊法結
    果，自以修正前刑法第80條第1項較有利於行為人，本件關
    於追訴權時效，自應適用修正前刑法第80條第1項之規定。
三、本件公訴意旨認被告就86年3月5日之借款條，係涉犯刑法第
    216條、第210條之行使偽造私文書罪嫌，其最重本刑為5年
    以下有期徒刑，依修正前刑法第80條第1項第2款之規定，追
    訴權為10年。被告之犯罪行為終了日為86年3月5日，此有借
    款條1紙在卷可按，告訴人於92年8月13日就被告借款10萬元
    部分提出詐欺告訴時，提出借款條為據，並未主張借款條係
    屬偽造，又該案經被告、藍秀琴與告訴人達成和解，檢察官
    認犯罪嫌疑不足為由，以93年度調偵字第133號、第146號不
    起訴處分確定，此有92年8月13日警詢筆錄、和解書、不起
    訴處分書各1份存卷可稽（見92年度偵查卷第4、5、19、40
    頁），即於該案偵查中並未提及借款條係屬偽造，告訴人復
    於97年11月3日提出本件93年3月29日連帶保證契約書係屬偽
    造之刑事告訴，亦未提及上揭借款條係屬偽造，迄於98年7
    月30日檢察事務官詢問藍秀琴時，始質疑借款條是否亦屬偽
    造，此有刑事告訴狀、98年7月30日詢問筆錄各1份附卷為憑
    （見97年度他字卷第1頁；98年度交查卷第9至10頁），可見
    該借款條縱係偽造，因犯罪行為後至為偵查機關發覺犯罪已
    逾10年，與前案之詐欺罪縱有牽連犯之裁判上一罪關係，揆
    以前揭說明，其追訴權時效仍應各別計算，即公訴意旨所指
    被告涉犯行使偽造86年3月5日借款條私文書之犯行，於案發
    後迄於98年7月30日前，均無人就86年3月5日之借款條係屬
    偽造提出告訴，追訴權時效算至96年3月4日即已完成，此部
    分應為免訴判決，然公訴意旨認此部分若構成犯罪，與前揭
    有罪部分為連續犯之裁判上一罪關係（見本院卷第145頁）
    ，爰不另為免訴之判決。
據上論斷，應依刑事訴訟法第299條第1項前段，刑法第2條第1項
前段、第216條、第210條、（95年7月1日修正施行前）第41條第
1項前段、第219條、中華民國九十六年罪犯減刑條例第2條第1項
第3款、第7條、第9條，判決如主文。
本案經檢察官郭志明到庭執行職務
中    華    民    國    100    年    2    月     8    日
                  刑事第二庭審判長  法  官  沈福財
                                    法  官  卓春慧
                                    法  官  林青怡
以上正本證明與原本無異。
如不服本判決應於收受判決後10日內向本院提出上訴書狀，並應
敘述具體理由；其未敘述上訴理由者，應於上訴期間屆滿後20日
內向本院補提理由書（均須按他造當事人之人數附繕本）「切勿
逕送上級法院」。告訴人或被害人如對於本判決不服者，應具備
理由請求檢察官上訴，其上訴期間之計算係以檢察官收受判決正
本之日期為準。
中    華    民    國   100    年    2     月    8     日
                                    書記官  江芳耀
附錄論罪科刑法條
中華民國刑法第210條
偽造、變造私文書，足以生損害於公眾或他人者，處 5 年以下
有期徒刑。
中華民國刑法第216條
行使第 210 條至第 215 條之文書者，依偽造、變造文書或登載
不實事項或使登載不實事項之規定處斷。